最　高　行　政　法　院　判　決
　　　　　　　　　　　　　　　　　　 96年度判字第00224號
上　訴　人　皇家宮廷企業社
代　表　人　甲○○
被 上訴 人　財政部臺灣省北區國稅局
代　表　人　乙○○
上列當事人間因營利事業所得稅事件，上訴人對於中華民國93年
11月25日臺北高等行政法院92年度訴字第2230號判決，提起上訴
。本院判決如下：
　　主  文
上訴駁回。
上訴審訴訟費用由上訴人負擔。
    理  由
一、本件上訴人83年度營利事業所得稅結算申報，申報課稅所得
    額為虧損新臺幣（下同）3,939,779元。被上訴人初查以上
    訴人係李文鑫集團涉嫌幫助漏稅查核專案之查核對象，按查
    得資料核定課稅所得額為62,191,312元，除補徵營利事業所
    得稅15,537,828元外，另將上訴人以不實憑證列報成本及費
    用部分，依所得稅法第110條第1項規定按所漏稅額處1倍之
    罰鍰15,537,800元（計至百元止）。上訴人不服，循序提起
    行政訴訟。
二、上訴人起訴主張：被上訴人對上訴人所為課稅處分，未合法
    送達於上訴人之主營業所，依行政程序法第100條第1項、第
    110條第1項規定，自始無效，不因上訴人嗣申請復查而變為
    有效。且復查時被上訴人函請上訴人補提帳簿文據供核，經
    郵局以「招領逾期」退回，未依規定重為送達或為公示送達
    ，竟以無從就申請復查事項加以審酌為由，逕行駁回上訴人
    復查之申請，致上訴人無法就有利於己之事實為主張，有違
    正當法律程序。所得稅法第83條及同法施行細則第81條暨營
    利事業所得稅查核準則（下稱查核準則）第6條第1項、第2
    項係關於未提示帳證時，依同業利潤標準核定之規定。被上
    訴人係依法務部調查局臺北縣調查站（下稱臺北縣調查站）
    移送資料核定，並非全無帳證可供查核。況帳證一部未提示
    者，得依查得資料或同業利潤標準核定所得額，被上訴人採
    最嚴厲之依查得資料核定，而未採同業利潤標準核定，有違
    比例原則。另被上訴人據以核定之李文鑫集團製作之手稿資
    料，未經任何有關人員簽章，對外發布，不得做為課稅之依
    據。為此訴請判決撤銷訴願決定及原處分。
三、被上訴人則以：本件係依查扣證物中所附「虛增成本費用調
    整表」及相關帳簿、憑證實際查核，發現上訴人虛增成本59
    ,474,477元（在建工程–進料帳載及實際取得憑證數為14,5
    84,036元，在建工程–工程費用帳載及實際取得憑證數為14
    ,229,970元，合計28,814,006元，上訴人本期申報70,414,0
    06元，虛增41,600,000元；製造費用中租金924,000元、旅
    費140,033元、運費7,267,312元、加工費9,240,394元、其
    他製造費用中交通費135,600元、什費1,380,923元、書報什
    誌費29,046元，共計製造費用17,874,477元無憑證供核，合
    計虛增營業成本59,474,477元）及費用5,207,219元（租金
    費用申報462,000元，其中扣繳金額僅72,000元，其餘39,00
    0元，無憑證供核；文具用品費申報10,330元，核其中10,00
    0元無憑證；旅費申報130,866元，無憑證；運費65,700元無
    憑證；廣告費申報3,284,000元，經核其中2,577,000元無憑
    證；佣金支出申報1,511,418元無憑證；其他費用中什項購
    置申報32,850元，其中30,000元無憑證；書報什誌費申報32
    ,235元，無憑證；交通費申報98,135元，其中77,000元無憑
    證；雜項支出申報393,894元，其中383,000元無憑證，合計
    營業費用虛增5,207,219元），違章事實明確，原核定予以
    補稅裁罰並非無據等語，資為抗辯。
四、原審斟酌全辯論意旨及調查證據結果，以：按「稽徵機關進
    行調查或復查時，納稅義務人應提示有關各種證明所得額之
    帳簿、文據；其未提示者，稽徵機關得依查得之資料或同業
    利潤標準，核定其所得額。」「本法第83條所稱之帳簿文據
    ，其關係所得額之一部或關係課稅年度中某一期間之所得額
    ，而納稅義務人未能提示者，稽徵機關得就該部分依查得資
    料或同業利潤標準核定其所得額。」「納稅義務人已依本法
    規定辦理結算申報，但對依本法規定應申報課稅之所得額有
    漏報或短報情事者，處以所漏稅額2倍以下之罰鍰。」所得
    稅法第83條第1項、第110條第1項及行為時所得稅法施行細
    則第81條定有明文。次按「帳簿文據，其關係所得額之一部
    而未能提示者，依所得稅法施行細則第81條之規定辦理。但
    其核定所得額，以不超過當年度全部營業收入淨額依同業利
    潤標準核定之所得額為限。」「營利事業之帳簿憑證，除為
    緊急避免不可抗力災害損失，或有關機關因公調閱，或送交
    稅務代理人查核簽證外，應留置於營業場所。其因攜離營業
    場所，以致滅失者，該期間所得額，稽徵機關應依所得稅法
    第83條及同法施行細則第81條規定，就查得資料或同業利潤
    標準予以核定。」為查核準則第6條第1項、第11條第4項前
    段所明定。本件上訴人83年度營利事業所得稅結算申報，申
    報課稅所得額為虧損3,939,779元，被上訴人以其屬「李文
    鑫集團涉嫌幫助逃漏稅查核專案」，依臺北縣調查站查扣證
    物中所附虛增成本費用調整表及總帳、現金帳、日記帳等相
    關帳簿、憑證查核結果，發現有虛增營業成本59,474,477元
    及營業費用5,207,219元之事實，有營利事業所得稅結算申
    報書、會計師查核簽證報告書、臺北縣調查站查扣之上訴人
    虛增成本費用調整表及相關帳簿憑證等件附原處分卷可稽，
    堪認為真實。是被上訴人以上訴人虛增營業成本及費用，依
    查帳調減未攤銷費用141,440元，營業成本–加班費1,110,5
    00元，營業費用–加班費197,455元，核定其課稅所得額為
    62,191,312元，應補繳漏稅額15,537,828元，並就虛增成本
    及費用部分處罰鍰15,537,800元，復查及訴願決定予以維持
    ，揆諸首開規定，並無不合。次查上訴人所提復查申請書及
    說明書明確記載其不服被上訴人處分書之文號，並稱被上訴
    人依查扣帳證查核，其須繳納巨額營利事業所得稅15,537,8
    28元及利息與罰鍰15,537,800元，實無法承擔，如以同業利
    潤標準繳納稅額及免罰，其尚有能力借貸籌款繳納等語，足
    見課稅處分確已送達上訴人為其所知悉，不以送達證書為必
    要，況被上訴人87年間為本件核定時，行政程序法尚未公布
    施行，不生行政處分無效之問題。上訴人對於被上訴人核定
    稅捐之處分不服申請復查時，本應盡其租稅協力義務就其主
    張提示帳簿憑證供核，不以被上訴人通知為必要，況上訴人
    明知申請復查，復查申請書所載處所變更亦不向被上訴人陳
    明，致被上訴人依址送達因「遷移不明」遭退回，難認被上
    訴人違反正當法律程序致上訴人無從就其有利於己之事實為
    主張。又被上訴人係就臺北縣調查站查扣之上訴人帳簿憑證
    資料、虛增成本費用調整表及上訴人當年度結算申報資料核
    對結果，認定其虛增營業成本59,474,477元及營業費用5,20
    7,219元，並就所為認定詳加說明。亦即被上訴人係就上訴
    人成本及費用之帳載數與申報數核對相關帳證結果，查知其
    虛增營業成本及費用，並非僅依虛增成本費用調整表為認定
    ；且因查扣帳證資料已得據以核定當年度營利事業所得稅，
    乃依查扣完整帳證核實認定，自無須適用同業利潤標準，要
    無適用法規錯誤可言。上訴人既有虛增營業成本59,474,477
    元及營業費用5,207,219元之情事，經被上訴人核定其課稅
    所得額為62,191,312元，應補繳稅額15,537,828元，並按所
    漏稅額處1倍之罰鍰計15,537,800元，自屬有據，他案情節
    不同者無從類比，難謂有違行政自我拘束及平等原則等為其
    判斷之基礎，並說明未採兩造其餘主張之理由，而以上訴人
    之訴為無理由，予以駁回，經核於法無違。
五、上訴人上訴猶主張系爭處分未合法送達上訴人，違反稅捐稽
    徵法第35條第1項規定，不生效力云云。查行政處分固應送
    達於相對人，惟未送達前，僅行政處分是否已對相對人發生
    效力問題，行政處分並非當然無效。再查原處分卷內雖無送
    達回執等送達書證，但由該卷附上訴人87年9月8日復查申請
    書記載：「檢附營所稅繳款書正本乙份」、「依據貴局87北
    區國法裁第00000000號處分書（即系爭罰鍰處分書文號）」
    等，亦足見上訴人業已收受系爭本稅繳款書及罰鍰處分書等
    ，難謂系爭補稅及罰鍰處分尚未對上訴人發生效力。況行政
    處分縱未合法送達相對人，相對人如自行取得該處分知悉該
    處分內容而提起救濟，相對人既已取得行政處分，似無再要
    求原處分機關須重行送達處分之必要，應認已對相對人發生
    效力，其送達瑕疵已補正。否則該處分既尚未對相對人發生
    效力，相對人之提起行政救濟豈非失所依據。上訴人一再主
    張系爭處分為無效等云，洵無可採。所引稅捐稽徵法第35條
    係關於申請復查之程序等規定，與系爭罰鍰處分已否對相對
    人發生效力之認定無涉。原判決認系爭處分並非無效，尚無
    理由矛盾或違反論理法則或適用法規不當或判決不備理由之
    違法。財政部92年3月27日台財訴字第0910061606號訴願決
    定並非本院判例，無拘束本件之效力，且案情有間，難執為
    有利上訴人裁判之依據。又所得稅法第83條第1項所稱納稅
    義務人未提示帳簿、文據者，稽徵機關得依查得之資料或同
    業利潤標準，核定其所得額，究依查得資料核定或依同業利
    潤標準核定，係依個案情況定之。如查得資料足以核定，並
    無須依同業利潤標準核定之限制。本件被上訴人依查得之資
    料核定上訴人本年度所得額，難謂違反憲法第23條及行政程
    序法第7條所示比例原則。再依原處分卷附審查報告記載：
    「依據李文鑫集團損益表、營業成本手稿資料，營業成本調
    增金額60,712,780元，差異數1,238,303元，係因加班費1,1
    10,500元，應屬憑證不符剔除數，及運費申報時已調減127,
    803元，故核算之虛增金額為59,474,477元。營業費用調增
    5,404,674元，與查核時認列虛增5,207,219元，差異197,45
    5元，係因加班費197,455元，應屬憑證不符剔除，不列入虛
    增各項攤銷費用，查核相關資料應屬上期轉列141,440元，
    帳載資料不符，擬予剔除，不移違章。」被上訴人係因臺北
    縣調查站查扣證物有虛增成本費用調整表及總帳、現金帳、
    日記帳等相關帳簿、憑證，有關帳證均已查扣，而認帳證齊
    全，然申報之數額中有未取得憑證者，因認該部分為虛報費
    用，原判決予以維持，並無理由矛盾。所引稅捐稽徵機關管
    理營利事業會計帳簿憑證辦法第23條第1項「實施商業會計
    法之營利事業，應根據前2條原始憑證編製傳票，根據傳票
    登入帳簿。但原始憑證已符合記帳需要者，得不另製傳票，
    而以原始憑證代替記帳憑證。」與前開認定無影響，上訴人
    執此上訴，自無可採，其復執詞以原審取捨證據，認定事實
    之職權行使，指摘原判決未當，聲明廢棄，非有理由，應予
    駁回。
六、依行政訴訟法第255條第1項、第98條第3項前段，判決如主
    文。
中　　華　　民　　國　　96　　年　　2　　 月　　8　　 日
                  第二庭審判長法  官　高　啟　燦
                              法  官  黃　璽　君
                              法  官　廖　宏　明
                              法  官　楊　惠　欽
                              法  官　林　樹　埔
以  上  正  本  證  明  與  原  本  無  異
中　　華　　民　　國　　96　　年　　2　　 月　　9　　 日
　　　　　　　　　　　　　　　書記官　邱　彰　德
